臺灣新竹地方法院刑事判決　　　　　　　　　　　　八十九年度易字第一二五四號
　　公　訴　人　臺灣新竹地方法院檢察署檢察官
　　被　　　告　甲○○
　　選任辯護人　唐琪瑤
右列被告因違反區域計劃法案件，經檢察官提起公訴（八十九年度偵字第四四七五號
），本院判決如左：
  主  文
甲○○無罪。
  理  由
一、公訴意旨略以：被告甲○○係位於新竹縣湖口鄉長安國際開發股份有限公司（下
    稱長安公司）之負責人，其自民國八十八年一月二十五日接掌長安公司董事長一
    職，對於該公司所經營坐落在新竹縣湖口鄉○○段北窩小段四四地號等一七四筆
    土地開發利用及相關事項，自應負全責。緣上開土地中，面積四０‧八八二六公
    頃部分，已於八十年十月十九日經主管機關教育部核准設立「長安石門高爾夫球
    場」，迨八十五年九月二十六日同意變更名稱為「長安高爾夫球場」，惟因嫌其
    面積不敷長安高爾夫球場之使用，乃自八十三年間起，明知上開土地雖非列於都
    市計劃範圍，然土地使用原編列為山坡地保育區、農林、水利及漁牧用地，依當
    時之非都市土地使用管理規則之規定，其開發使用應先行檢具開發計畫資料，向
    有關機關申請許可後，始得為之。被告未經依該項申請程序，擅自就同地段之土
    地面積七二‧七九八七公頃部分，進行超挖、整土，並違反上項編列之地目而為
    使用，即作為長安高爾夫球場十八洞及其相關設施之場地，於八十八年八月三十
    一日，經地方主管機關新竹縣政府以八八府地用字第一０三三一六號函（下稱新
    竹縣政府第一０三三一六號函）令限期停止為高爾夫球場使用並恢復為無違反編
    定使用，被告均置之不理，長安公司仍對外開放，將上開土地全部供經營為高爾
    夫球運動場之用，迄八十八年十一月二十五日，為新竹縣政府查獲上情，因認被
    告涉嫌違反區域計劃法第十五條第一項、第二十一條第一項分區管制使用土地之
    限制，應依同法第二十二條處罰云云。
二、訊據被告固不否認長安公司接獲前開新竹縣政府第一０三三一六號函，惟辯稱其
    自八十八年一月二十五日始接任長安公司董事長一職，而長安高爾夫球場之超挖
    情形係其接任董事長之前之事，接任後相關人員亦未為詳細報告，其不甚清楚等
語。選任辯護人亦為被告辯稱：(1)區域計劃法第二十一條於八十九年一月二十六
    日有所修正公布，以修正後之法律對被告有利，而修正後之區域計劃法對於違反
    管制使用土地之情形，其程序須先經行政機關限期回復或停止、變更使用等行政
    措施及裁處行政罰鍰仍不從者，方移送法院偵辦，本件主管機關並未依修正後之
    法律先裁處行政罰鍰，公訴人本應為不起訴處分；(2)新竹縣政府固於八十八年八
    月三十一日以第一０三三一六號函令長安公司「立即停止使用」，然並未於函中
    限長安公司於如何之期限內恢復為無違反編定之使用，且旋於八十八年十一月二
    十五日移請公訴人偵辦，程序有可議之處；(3)新竹縣政府第一０三三一六號函認
    為長安公司違反使用之土地多達七二‧七九八七公頃，然新竹縣政府對於上開七
    二‧七九八七公頃之土地究屬何地號等均未說明，退步言之，新竹縣政府於九十
    一年一月二十五日以府地用字第０九一０００七０一號函覆本院所附之土地清冊
    中，不乏有土地編定使用種類為甲種建築用地者，則是否有違反區域計劃法之規
    定，誠屬可疑；(4)長安公司早於八十三間業已向新竹縣政府提出變更審請，復經
    教育部同意變更後，並於八十六年九月五日向新竹縣政府提出開發計畫變更，經
    內政部都市計畫委員會於八十九年四月十二日以台八九內營字第八九八三００號
    函同意變更面積開發案，並經新竹縣政府於八十九年十月二日以八九府工建字第
    第一五一八三六號函公告許可變更開發計畫，足證新竹縣政府第一０三三一六號
    函令長安公司停止使用土地時，長安公司業已就違反使用土地部分依法聲請補正
    程序中，僅因程序冗長繁複，方至八十九年四月十二日始取得許可同意變更，且
    行政院於八十二年間針對高爾夫球場之使用管理曾提出「高爾夫球場整頓情形說
    帖」，要求各相關機關研議修改法律並輔導球場納入正常管理，既係如此，則行
    政院對相關之事項既已著手修法將高爾夫球場之管理之使用輔導使其合法化，則
    被告信賴此一「說帖」之內容，並積極依相關之法律辦理，尚無任何不法之意圖
    ，自不該當犯罪；(5)本件土地開發、利用係於八十三年間，乃被告接任董事長之
    前，是被告當時自無從依相關申請程序辦理開發許可，矧被告接任董事長後，有
    關系爭土地之開發計畫亦早於八十六年九月五日向新竹縣政府提出申請並經准許
    在案，被告實無任何犯罪行為。
三、按區域計劃法於六十三年一月三十一日公布施行，該法第二十一條、第二十二條
    於八十九年一月二十六日有所修正。次按區域計劃法第十五條第一項規定：「區
    域計畫法公告實施後，不屬同法第十一條之非都市土地，應由有關直轄市或縣（
    市）政府，按照非都市土地分區使用計畫，製定非都市土地使用分區圖，並編定
    各種使用地，報經上級主管機關核備後，實施管制。變更之程序亦同。其管制規
    則，由中央主管機關定之」。該法第二十一條、第二十二條於八十九年一月二十
    六日修正公布前係規定：「違反第十五條第一項之管制使用土地者，該管直轄市
    、縣（市）政府得限期令其變更使用或拆除其建築物恢復原狀。」、「違反前條
    規定不依限變更土地使用或拆除建築物恢復土地原狀者，除依行政執行法辦理外
    ，並得處六個月以下之有期徒刑、拘役或科三千元以下罰金」。又該法第二十一
    條、第二十二條修正後則係規定：「違反第十五條第一項之管制使用土地者，由
    該管直轄市、縣（市）政府處新台幣六萬元以上三十萬元以下之罰鍰，並得限期
    令其變更使用、停止使用或拆除其地上物恢復原狀。前項情形經限期變更使用、
    停止使用或拆除地上物恢復原狀而不遵從者，得按次處罰，並停止供水、供電、
  封閉、強制拆除或採取其他恢復原狀之措施，其費用由土地或地上物所有人、使
    用人或管理人負擔。前二項罰鍰，經限期繳納逾期不繳納者，移送法院強制執行
    」、「違反前條規定不依限變更土地使用或拆除建築物恢復土地原狀者，除依行
    政執行法辦理外，並得處六個月以下之有期徒刑或拘役」。查區域計劃法第二十
    一條、第二十二條之規定，不論修正前或修正後，均係對於違反管制使用土地者
    ，給予「先行政後刑罰」之罰則；該法第二十一條於八十九年一月二十六日修正
    公布前，係關於主管機關就違反第十五條第一項之管制使用土地者，得為如何行
    政處分之規定，修正後雖增加主管機關得裁處罰鍰且得按次處罰之規定，但仍屬
    行政機關得為何種行政處分型態之範疇；而該法第二十二條所定之刑事處罰，修
    正後之條文刪除得科予三千元以下罰金之規定，顯然舊法較新法對於行為人有利
    ，又法律不得割裂適用，是本件被告行為後雖區域計劃法第二十一條就行政處分
    之態樣有所修正，然修正後之第二十二條刑事處罰部分對行為人較為不利，依刑
    法第二條但書之規定，自應適用被告行為時之法律即修正前之區域計劃法，合先
    敘明。
四、依據前開修正前區域計劃法第二十二條規定，刑事處罰之犯罪主體，並不以土地
    所有權人為限，土地使用權人亦包括在內，惟該犯罪之構成要件，乃以行為人違
    反管制規定，經主管機關限期令行為人變更土地使用恢復土地原狀，而行為人仍
    不依限變更土地使用恢復土地原狀為要件。所謂「不依限」乃指不依政府規定之
    期限之謂，是該法第二十二條須以主管機關合法通知並定有相當期限為構成要件
    ；又行政處分應符合明確、具體之原則，俾供受處分人遵從，倘處分內容顯然模
    糊且非特定，致受處分人無從遵循時，自不得科以受處分人相關後續之行政與刑
    事責任。
五、本件背景如下：長安公司所經營之長安高爾夫球場（原名為長安石門高爾夫球場
    ），原核准之面積為四０‧八八二六公頃，業經主管機關教育部核准設立，惟因
    面積不敷使用，長安公司自八十三年間起，將新竹縣湖口鄉○○段面積共七二‧
    七九八七公頃、地目兼有田、旱、溜、道、建、林、溝，合計一七七筆之土地予
    以開發利用，嗣於八十六年九月五日向新竹縣政府提出長安高爾夫球場之變更面
    積開發計畫；八十八年六月十六日內政部區域計畫委員會專案審查小組審查長安
    高爾夫球場之變更面積開發計畫，作成七點決議，其中第三點係：「本案同意依
    以往案例處理即本案係於八十三年五月二十七日公布實施之水土保持法及八十四
    年六月二十日發布實施之施行細則等施行前已開發完成（含超挖部分）。並依據
    行政院核備之『高爾夫球場整頓情形說帖』原則，同意免依水土保持法擬具水土
    保持規劃書及水土保持計畫‧‧。」，第六點：「本案球場違規超挖面積七二‧
    七九八七公頃，但新竹縣政府已依山坡地保育利用條例處罰在案，其土地使用違
    反區域計劃法部分，請新竹縣政府依該法第二十一條、第二十二條處理」；新竹
    縣政府則以前開第一０三三一六號函，令長安公司就湖口鄉○○段北窩小段四四
    地號等一七四筆、面積七二‧七九八七公頃之土地立即停止為高爾夫球場使用並
    恢復無違反編定使用；八十九年間四月間內政部區域計畫委員會第八十三次會議
    決議通過長安高爾夫球場之面積變更開發案，八十九年十月二日新竹縣政府公告
    長安高爾夫球場之變更開發計畫許可，此有長安公司八十六年九月五日八六福高
    字第九０五號函暨土地清冊及地籍圖套繪圖、內政部八十八年六月二十八日台八
    八內營字第八八七三五九四號函暨所附會議記錄（見八十八年度他字第三六０號
    卷第六五頁至第七五頁）、新竹縣政府第一０三三一六號函、內政部八十九年四
    月十二日台八九內營字第八九八三００八號函暨所附會議記錄（見八十八年度他
    字第三六０號卷第四二頁至第四五頁）、新竹縣政府八十九年十月二日八九府工
    建字第一五一八三六號函等件在卷可稽。
六、經查：
（一）新竹縣政府第一０三三一六號函主旨欄記載：「貴公司使用湖口鄉○○段北窩
      小段四四地號等一七四筆土地，面積七二‧七九八七公頃，未經許可擅自變更
      為高爾夫球場使用乙案，請依說明三辦理，請查照」，說明欄第三項則載明：
      「按區域計劃法第二十一條規定‧‧第二十二條規定‧‧爰依前揭條文規定，
      請立即停止為高爾夫球場使用並恢復為無違反編定使用，否則依規處理，事關
      台端權益，希勿延誤」，然其內就七二‧七九八七公頃究屬哪些地號之土地，
      完全未予說明，且嗣後移送公訴人偵辦時，亦始終未提出該七二‧七九八七公
      頃之土地清冊資料，迨本院詢以此函有無檢送違反編定使用之土地清冊送達長
      安公司，新竹縣政府九十一年三月二十二日府地用字第０九一００三０一九０
      號函覆本院亦稱並無附件，是以，新竹縣政府第一０三三一六號函所為之行政
      處分，對於命長安公司應遵從之事項內容，並不符合行政處分應具體、明確之
      原則。又雖然長安公司於八十六年間即已向新竹縣政府提出球場面積之變更開
      發申請，然如前述，長安公司當時已經變更開發之土地為一七七筆，與前揭新
      竹縣政府第一０三三一六號函所稱之一七四筆並不相同，尚難憑此推認長安公
      司收受前揭行政處分時得以知悉究竟哪些土地屬於應立即停止使用之範疇。
（二）經本院向新竹縣政府函詢前開第一０三三一六號函所指究係哪些土地，新竹縣
      政府函覆之土地清冊固有一七四筆之多，但面積僅有七二‧０四一六公頃（見
      卷附新竹縣政府九十一年一月二十五日府地用字第０九一０００七０一五號函
      暨附件），此與第一０三三一六號函所稱之土地面積七二‧七九八七公頃顯然
      有異。查新竹縣政府身為行政處分之主管機關，對於受處分人長安公司究竟有
      多少土地係違反使用編定，前後認定不一，則長安公司又如何遵循改善？益徵
      新竹縣政府第一０三三一六函行政處分確有疏誤之處。
（三）再者，新竹縣政府函覆之一七四筆土地清冊中，有十三筆土地之編定使用種類
      係甲種建築用地，則長安公司就此十三筆土地之使用是否有違區域計劃法相關
      規定，誠有可疑；況且，公訴人於八十九年五月九日會同新竹縣政府教育局、
      建設局、地政局、農業局水土保持課等官員，實地勘驗長安高爾夫球場時，部
      分山坡地尚未開挖而仍保持原貌（見八十八年度他字第三六０號第三三頁履勘
      現場筆錄），足見長安公司就球場新增之開發面積，並非全部予以超挖，尚有
      部分係保持土地之原貌，則新竹縣政府於八十八年八月三十一日以八八府地用
      字第一０三三一六號函命長安公司立即停止為高爾夫球場使用前，對於長安公
      司確實違反編定使用之土地地號、範圍等，顯然並未實地勘驗，從而，其於第
      一０三三一六號函內所示違規使用之內容，即難謂與事實全然相符。
（四）抑有進者，縱令長安公司接獲新竹縣政府第一０三三一六號函後，得以知悉哪
      些土地係違反編定使用，惟七二‧七九八七公頃之一七四筆土地，筆數非少，
      面積甚廣，但新竹縣政府卻未於函中限長安公司應於如何之期限內恢復為無違
      反編定之使用，僅泛稱「立即恢復為無違反編定使用，否則依規處理」，此與
      修正前區域計劃法第二十一條、第二十二條所定：「該管直轄市、縣（市）政
      府得『限期』令其變更使用或拆除其建築物恢復原狀」、「違反前條規定不『
      依限』變更土地使用或拆除建築物恢復土地原狀者」顯然不符。
（五）綜合上述，本件新竹縣政府第一０三三一六號函之行政處分，關於命長安公司
      應遵從之事項內容，因未就一七四筆土地之地號逐一載明，並不符合行政處分
      應具體、明確之原則，且所指長安公司違反區域計畫法之情形與事實又非全然
      相符，復未依法給予一定之期限令長安公司恢復土地原狀，又其所認定違反規
      定使用之土地面積前後亦有差異，揆之上開四、之說明，新竹縣政府之行政處
      分既有此揭諸多瑕疵，實難令被告即長安公司之負責人遵循，縱被告確有違反
      區域計畫法管制規定之情事，亦與修正前之區域計劃法第二十二條規定之構成
      要件不符，自難以違反修正前之區域計劃法第二十二條規定之罪相繩。從而，
      尚無證據證明被告犯有公訴意旨所指之犯行，自應為被告無罪之諭知。
據上論斷，應依刑事訴訟法第三百零一條第一項，判決如主文。
本案經檢察官郭棋湧到庭執行職務。
中      華      民      國      九十一      年    四    月    二十九    日
                                臺灣新竹地方法院刑事第一庭
                                    法  官  李  珮  瑜
右正本證明與原本無異。
如不服本判決，應於送達後十日內向本院提出上訴狀（應附繕本），上訴於台灣高等
法院。
                                    書記官  龔  紀  亞
中      華      民      國      九十一      年    四    月    二十九    日
